臺灣高等法院刑事判決　　　　　　　　　　　　　九十二年度上易字第三三八六號
　　上　訴　人　臺灣臺北地方法院檢察署檢察官
　　被　　　告　乙○○
右上訴人因被告詐欺案件，不服臺灣臺北地方法院八十九年度易緝字第六十五號，中
華民國九十二年七月二十八日第一審判決（起訴案號：臺灣臺北地方法院檢察署八十
四年度偵字第二二九六二號、八十五年偵字第二六七一九號、八十六年偵字第三八六
九號、八十六年偵字第一五六九三號），提起上訴，本院判決如左：
    主  文
上訴駁回。
    理  由
一、檢察官公訴意旨略以：乙○○及其妻劉祥智（由原審通緝中）分別係佳碁建設股
    份有限公司（下稱佳碁建設公司）、佳碁廣告股份有限公司 (下稱佳碁廣告公司
    )之負責人，二人共同基於概括之犯意，意圖為自己不法之所有，自民國八十一
    年五月起至八十三年十月止，在桃園縣楊梅鎮興建「大觀天第」第一、二期別墅
    ，明知其中「海德堡」等工地並未取得建築執照，竟對外招攬客戶，使丁○○等
    三百餘名購屋人陷於錯誤簽約訂購，而取得新臺幣（下同）三億四千九百六十五
    萬餘元之簽約金及分期款，同時另以工地土地向美商花旗銀行股份有限公司臺北
    分行 (下稱花旗銀行)、臺灣土地開發投資公司板橋分公司、中興銀行桃園分行
    等三家銀行聯貸建築融資九億元，並自八十三年三月起至同年九月止陸續獲撥工
    程融資款三億四千萬元，合計共收入款項約六億九千萬元，其中除二億九千九百
    八十五萬一千七百十四元係實際支付工程款項之外，其餘約三億九千萬元則由乙○○、劉祥智二人轉帳匯入佳碁廣告公司及劉祥智個人帳戶，去向不明。佳碁建
    週轉不靈，並於十月間宣告倒閉。乙○○嗣即避不見面，劉祥智亦潛逃美國迄今
    未歸，因認乙○○涉犯刑法第三百三十九條第一項之詐欺取財罪嫌。
二、按犯罪事實應依證據認定之，無證據不得認定犯罪事實；不能證明被告犯罪者，
    應諭知無罪之判決，刑事訴訟法第一百五十四條第二項、第三百零一條第一項分
    別定有明文。又刑事訴訟上證明之資料，無論其為直接證據或間接證據，均須達
    於通常一般之人均不致於有所懷疑，而得確信其為真實之程度，始得據為有罪之
    認定，若其關於被告是否犯罪之證明未能達此程度，而有合理性懷疑之存在，致
    使無從形成有罪之確信，根據「罪證有疑、利於被告」之證據法則，即不得遽為
    不利被告之認定（最高法院七十六年度台上字第四九八六號判例意旨參照）。另
    刑法第三百三十九條第一項詐欺罪之成立，以意圖為自己或第三人不法所有，以
    詐術使人將本人或第三人之物交付為要件。所謂以詐術使人交付，必須被詐欺人
    因其詐術而陷於錯誤，若其所用方法，不能認為詐術，亦不致使人陷於錯誤，即
    不構成該罪（最高法院四十六年台上字第二六０號判例意旨參照）。
三、本件檢察官認被告乙○○涉有詐欺犯行，係以告訴人丙○○等人之指訴，佳碁建
    等聯貸銀行契約書、付款明細表，資為論據。訊據被告坦承係佳碁建設公司之負
    責人，佳碁建設公司自八十一年五月起，在桃園楊梅鎮興建「大觀天弟」，其曾
    向購屋人收取約三億餘元之簽約金及分期款，並向花旗銀行、臺灣土地開發投資
    公司、中興銀行融資九億元，其中工程融資款約為三億六千萬元，土地融資款約
    為五億四千萬元等情不諱，惟堅詞否認有何詐欺犯行，辯稱：「大觀天第」建案
    確實有取得建管單位核發之建照執照，其中「海德堡」大樓工程僅係「大觀天第
    」建案之一部分，其工程均包含於「大觀天地」之建照執照中，佳碁建設公司迄
    八十三年十一月間已幾近完成第一期工程，即將取得使用執照，第二期工程結構
    體已完成，第三期工程已進行整地，第四期工程尚未進行，當時因資金短缺，遂
    將工程轉讓給泰堡建設股份有限公司（下稱泰堡公司）繼續施工，泰堡公司承受
    後第二個月即取得第一期工程之使用執照。若其有為自己不法所有之詐欺意圖，
    不致花費如此大之精力與資金，將工程蓋到如今日之程度，顯見其並無詐欺犯行
    等語。
四、經查：
  (一)佳碁建設公司於八十一年間登記名義負責人為郭進源，實際負責人為被告，嗣於
    八十二年九月一日變更登記以被告為負責人等情，經被告自承在卷，並有佳碁建
    項卡影本各一紙附卷可稽（見桃園縣政府建照執照卷宗、臺灣桃園地方法院八十
    六年度執字第一一六四號民事執行卷宗影印卷第四十頁）。佳碁建設公司為推動
    「大觀天第」建案，於八十一年二月二十八日曾與丙○○、沈清香、溫明煥三人
    訂立不動產買賣交換合作建屋契約書，約定佳碁建設公司應將向案外人宋泓貴購
    買之桃園縣楊梅鎮○○段三二四之一三三、三二四之一、三二四之五地號土地如
    契約所示之部分面積作為道路用地移轉登記予丙○○、沈清香、溫明煥，以交換
    丙○○、沈清香、溫明煥各自所有之桃園縣楊梅鎮○○段三二四之三、三二四之
    八三、三二四之八七、三二四之八八、三二七之八九（以上為丙○○所有）、三
    二七、三二四之四、三二四之八四、三二四之八五、三二四之八六（以上為沈清
    香所有）、三二四之一九、三二四之六二（以上為溫明煥所有）等地號土地內一
    千二百坪土地，其餘由佳碁建設公司以每坪四萬元之代價向丙○○、沈清香、溫
    明煥購買土地，總價金為二億零九百三十三萬四千八百元，丙○○、沈清香、溫
    明煥與佳碁建設公司並就上開不動產合作興建房屋，此有不動產買賣交換合作建
    屋契約書影本一件附卷可稽（見八十四年偵字第二二九六二號偵查影印卷第七頁
    至第十頁）。嗣佳碁建設公司於八十一年六月二十五日，就桃園縣楊梅鎮○○段
    三二四之三、三二四之四、三二四之一九、三二四之八三、三二四之八四、三二
    四之八五、三二四之八六三二四之八七、三二四之八八、三二四之八九等十筆地
    號土地，向桃園縣政府申請建築地上一層店舖、自用住宅及停車空間，地上二層
    至四層自用住宅之建照執照，經桃園縣政府於同年核發八一桃縣工建執照字第一
    一七三號建照執照，佳碁建設公司嗣就該建照執照申請二次變更設計等情，有桃
    園縣政府九十一年九月二十六日府工建字○九一○二○一八六五號函暨申請建照
    執照卷宗影本一冊在卷可稽。而上開建築案經佳碁建設公司命名為「大觀天第」
    ，對外以房屋及土地預定買賣之方式銷售，並自八十一年九月間開始以佳碁建設
    公司為賣方，甲○○等人為買方，訂立「房屋及土地預定買賣契約書」，甲○○
    等人並依約給付訂金、簽約金等購屋款予佳碁建設公司，此有甲○○之房屋及土
    地預定買賣契約書等件存卷足憑（見八十四年度偵字第二六七一九號偵查影印卷
    第五頁至第十二頁）。再佐以告訴人丁○○於原審法院調查時亦供稱：其購買房
    屋時有查看建照執照等語 (見原審易緝字第六十五號卷第一四九頁至第一五二頁
    ) ，足見佳碁建設公司興建上開「大觀天第」建案，確實領有建照執照，且其嗣
    後雖經二次變更設計，全部工程仍包含在八一桃縣工建執照字第一一七三號建照
    執照內無訛，並無檢察官所指未取得建照執照，竟對外招攬客戶，使購屋人陷於
    錯誤而簽約訂購房屋之詐欺行為。
  (二)嗣佳碁建設公司於八十三年十一月間因故無法繼續進行「大觀天第」之興建工程
    ，乃於同年月二十二日與江德來等人簽訂「建物興建暨股權轉讓契約書」，由江
    德來或其指定之人承受上開工程，江德來於八十四年三月十一日指定由王治中（
    另案通緝中）為負責人之泰堡公司，承受「大觀天第」建設案之興建，並簽訂「
    建物興建暨股權轉讓契約書補充協議書」，約定由泰堡公司將佳碁建設公司已興
    建尚未完工之建物繼續建築完工，泰堡公司就第一期別墅一百七十二戶工程應於
    一百六十個工作天內完工，第二期別墅九十六戶工程應於二百四十個工作天內完
    工，第三期大樓工程應於四百二十個工作天內完工，泰堡公司並應承受佳碁建設
    公司積欠包商之工程款及向銀行之貸款，此有八十三年十一月二十二日建物興建
    暨股權轉讓契約書、八十四年三月十一日建物興建暨股權轉讓契約書補充協議書
    影本各一件存卷足憑（見八十五年度偵字第二六七一九號偵查影印卷第三十六頁
    反面至第四十三頁）。泰堡公司承受上開工程後並於八十四年五月間與甲○○等
    人重新訂立「房屋及土地預定買賣契約書」，有房屋及土地預定買賣契約書等件
    存卷可按（見八十五年度偵字第二六七一九號偵查影印卷第十四頁至第二十一頁
    ）。佳碁建設公司將上開「大觀天地」建設案轉讓予泰堡公司時，工程進度如被
    告八十九年八月二日刑事聲請勘驗狀後附現場照片所示，第一期工程之活動中心
    結構體已完成，泰堡公司於八十四年五月間正式承受上開工程，並向房屋買受人
    收款共四千餘萬元後，工程依進度進行二個月，將活動中心外表補強，於同年六
    月二十六日領得使用執照後，宣告倒閉負責人潛逃等情，業據告訴人丁○○於法
    務部調查局臺北市調查處及原審法院調查時陳述甚明（見八十六年度偵字第一五
    六九三號偵查卷八十六年三月五日調查筆錄、八十六年度偵字第三八六九號偵查
    影印卷第十一頁、原審易緝字第六十五號卷第一五一頁），並有「大觀天第」建
    桃縣工建使字第二一二號使用執照影本一件在卷可憑。花旗銀行嗣於八十六年間
    向臺灣桃園地方法院聲請就「大觀天第」建物執行查封拍賣，經臺灣桃園地方法
    院執行處囑託桃園縣政府鑑價後，債權人均表示應提高底價至十三億元，有臺灣
    桃園地方法院八十六年度民執二字第一一六四號執行案件八十六年十一月十一日
    執行筆錄可憑，又經花旗銀行委託中國生產力中心鑑定「大觀天第」建物價值（
    不包含土地價值），關於佳碁建設公司完成建物之鑑價金額達三億餘元，其中第
    三八○二建號至第三八三二建號、第三八三四建號至第三八四一建號、第三五七
    九建號、第三八四三建號、第三八四六建號、第三九七九建號至第三九八一建號
    、第三九八三建號至第三九八建號至第三九八五建號、第四○二一建號至第四○
    二六建號、第四○四一建號至第四○四三建號等五十七筆建號之工程完成率均達
    百分之百，此有臺灣桃園地方法院八十六年度執字第一一六四號影印卷宗可參。
    是由佳碁建設公司於八十一年二月二十八日耗資二億餘元購買上開地號土地，並
    於同年領得「大觀天第」建照執照後即開工興建，迄八十三年十一月間因故停工
    之際，所完成之建物工程總價值已達三億餘元，其中五十七筆建號之工程完成率
    均達百分之百，第一期全部工程更達幾近完工之階段。佳碁建設公司因故停工之
    後，並未置上開工程於不顧，尚且積極尋求工程之承受人，以求上開工程得以如
    期完工，經泰堡公司於八十四年五月間正式承受上開工程後，並進行第一期工程
    中活動中心之外表補強工程，旋於八十四年六月二十六日領得建物之使用執照等
    情觀之，佳碁建設公司在向訂購戶收取購屋款項之後，確實有進行「大觀天第」
    建設案之興建，部分工程並已完工，足見被告與甲○○等購屋者訂定「房屋及土
    地預定買賣契約書」及收取購屋款，並無為自己不法之所有之意圖，亦無對告訴
    人等施用詐術之情事，自難遽以詐欺取財罪相繩。
  (三)按購買房屋係一重大經濟行為，其所需金額動輒數百萬元，甚至達數千萬元，不
    僅金額龐大，對日後人生影響亦深遠，衡情購屋者當係經過深思熟慮後審慎為之
    ，且個人在購屋時考慮因素眾多，所重視者亦互不相同，諸如房屋總價、付款方
    式、地段、所屬學區、增值能力、建商信譽、建材、交通、坪數、公設比、管理
    是否完善、房貸優惠及個人日後償債能力等等，不一而足。本件被告推出「大觀
    天弟」售屋案時，確領得建照執照，各個買受人斟酌各人能力及所需，而決定購
    屋，自難認被告於售屋之初，即意圖為自己不法所有，而施用詐術，使買受人陷
    於錯誤，而來承購房屋，雖被告嗣因公司經營不善，未能如期完工，但仍簽約由
    泰堡公司繼續未完成之建築工程，泰堡公司接手後，仍繼續工程二個月，並取得
    使用執照，雖最後仍未能如期交屋，而有未照契約之本旨履行之情形，惟此亦屬
    民事債務不履行之問題，應另循民事途徑解決，與詐欺罪意圖為自己不法所有，
    以詐術使人陷於錯誤，而交付財物之構成要件不符，尚難以刑法詐欺罪論處。
  (四)刑事訴訟法第一百六十一條已於九十一年二月八日修正公布，修正後同條第一項
    規定：檢察官就被告犯罪事實，應負舉證責任，並指出證明之方法。因此，檢察
    官對於起訴之犯罪事實，應負提出證據及說服之實質舉證責任。倘其所提出之證
    據，不足為被告有罪之積極證明，或其闡明之證明方法，無從說服法官以形成被
    告有罪之心證，基於無罪推定之原則，自應為被告無罪判決之諭知。本件檢察官
    誤指被告未取得建照執照，即對外招攬客戶，且未提出適合於證明被告確有將向
    銀行融資所得款項，納入佳碁廣告公司及劉祥智私人帳戶，而犯有詐欺罪之積極
    證據，本院就卷內訴訟資料，逐一剖析，參互審酌，仍無從獲得被告有罪之心證
    ，應認不能證明被告犯罪。
五、原審經斟酌全辯論意旨，並詳予敘明不能證明被告犯罪之理由，而為被告無罪之
    諭知，經核認事用法並無不當。檢察官循告訴人之請求，提起上訴，其上訴意旨
    略以：被告向美商花旗銀行聯貸九億元並取得購屋款約三億四千萬元，但本件土
    地購買款僅二億多元，訟爭房地於八十六年鑑價時價金僅三億餘元，其中差額七
    億餘元不知去向，且被告於聯貸取得前述款項後，即轉帳匯入佳碁建設公司及劉
    祥智帳戶並消失無蹤，而被告辯稱其所收受之款項均作為興建「大觀天第」之用
    ，惟均未能提出該等款項之運用明細表，其辯解堪稱空言云云，認被告成立詐欺
    罪。惟刑事訴訟法規定被告有緘默權，被告基於不自證己罪原則，自無真實陳述
    之義務，亦不負自證清白之責任，不能因被告未能提出證據為有利於己之證明，
    即為不利於被告之認定，是被告縱未提出向銀行融資款項之運用明細，亦不能因
    此即推認被告於售屋之初即有為自己不法所有之犯意；且本建築案，被告確實投
    入相當資金及心血建設，於經銀行查封拍賣之初期，已完成之建物，鑑價約達十
    三億元，嗣因房地糾紛，拍賣不易，一再流標後，至八十六年年間鑑價仍有三億
    餘元，檢察官指摘差額七億餘元之流向不明，但並未舉證所謂差額七億餘元，係
    依據何種資料計算所得，有無扣除相關成本？亦未舉證該等差額，確係流向被告
    私人帳戶；又檢察官起訴書主張，相關之資金係流向佳碁廣告公司及劉祥智，上
    訴書則指相關資金係流向佳碁建設公司及劉祥智，亦屬前後不一。上訴意旨指摘
    原判決不當，難認有理由，應予駁回。
六、移送併案意旨（臺灣臺北地方法院檢察署九十二年度偵字第二二四五四號、臺灣
    桃園地方法院檢察署九十二年度偵字第一七四七二號）略以：被告及其妻劉祥智
    分別係佳碁建設公司、佳碁廣告公司之負責人，二人共同基於概括之犯意，意圖
    為自己不法之所有，於八十一年間，以在桃園縣楊梅鎮興建「大觀天第」預售屋
    為名，向花旗銀行、臺灣土地開發投資公司板橋分公司、中興銀行桃園分行等三
    家銀行聯貸建築融資九億元，告訴人莫鳳民、丁○○等人受精美廣告吸引，不疑
    有他而與佳碁建設公司簽訂買賣契約，購買「大觀天第」房屋，並給付價金，詎
    被告夫婦於八十三年九月間獲得聯貸銀行最後一筆工程融資款項，翌日即宣告週
    轉不靈，並於十月間宣告倒閉，嗣即避不見面，劉祥智亦潛逃美國迄今未歸，因
    認被告涉犯刑法第三百三十九條第一項之連續詐欺取財罪嫌，而與本案有連續犯
    之裁判上一罪關係或單純一罪關係等語。惟檢察官起訴部分，既經法院諭知無罪
    之判決，前開移送併案部分即與本案無連續犯之裁判上一罪或單純一罪之關係，
    本院無從為實體判決，應退回由檢察官另為適當之處理，附此敘明。
據上論斷，應依刑事訴訟法第三百六十八條，判決如主文。
本案經檢察官謝英民到庭執行職務
中　　華　　民　　國　　　九十三　　　　年　　　四　　　月　　二十二  　日
                                      臺灣高等法院刑事第五庭
                                          審判長法　官  曾  德  水
                                                法　官  楊  炳  禎
                                                法　官  蘇  素  娥
右正本證明與原本無異。
不得上訴。
                                                書記官  何  閣  梅
中　　　華　　　民　　　國　　九十三　　年　　　四　　　月　　二十二　　日
